【裁判字號】    91,上訴,249
【裁判日期】    920902
【裁判案由】    行使偽造文書
【裁判全文】
臺灣高等法院花蓮分院刑事判決                    九十一年度上訴字第二四九號
    上  訴  人  臺灣花蓮地方法院檢察署檢察官
    被      告  丙○○
右上訴人因被告偽造文書等案件，不服臺灣花蓮地方法院九十年度訴字第三二四號，
中華民國九十一年十月十一日第一審判決 (起訴案號：臺灣花蓮地方法院檢察署九十
年度偵字第二九九０號)提起上訴，本院判決如左：
    主  文
上訴駁回。
    理  由
一、檢察官上告訴人乙○○○具據狀請求上訴略以：（一）告訴人與被告於七十八年
    間因合夥購買花蓮市○○路三二二地及二八０地號土地二筆，其中二八０地號 (
    下稱Ａ地）登記名義人為乙○○○，但實際所有人為告訴人與被告所共有，且雙
    方約定「各登記名義人非經他方同意，不得作為出租，．．，及其他有害他方權
    利之處分行為」，被告明知上項約定，並未經告訴人同意即將上開土地擅自以告
    訴人名義而自居代理人出租予他人，實已涉犯刑法第二百十六條、第二百十條行
    使偽造文書之罪；(二)就位於花蓮縣吉安鄉○○○○街四二之五號房屋及座落基
    地（下稱Ｂ屋）之買契賣約，縱如被告付出勞務或修繕Ｂ屋之花費，應由被告舉
    證證明，方可向告訴人主張，且縱被告有支出，業經被告於其所應計算或代墊之
    金額計算書載明會算結果僅不足三百九十六元，而於八十八年七月一日被告又向
    告訴人取得二萬元現金，由此可證，被告如有代墊或勞費之金額均已向告訴人請
    求，告訴人與被告間並無帳目未清或告訴人積欠被告之情形，而就Ｂ屋之售出被
    告係受告訴人委託處理事務之人，被告另委託名捷仲介有限公司甲○○尋覓買方
    ，被告竟意圖為自己不法利益，明知僅給甲○○仲介費十萬元，竟向告訴人收取
    仲介費二十二萬元，向告訴人虛報仲介費二十二萬元，實際上給付仲介公司僅十
    萬元，其他十二萬元則侵佔入己，實涉犯刑法第三百三十五條第一項侵占罪名，
    原審為無罪之判決，實有違誤，請求上訴等語。
二、本件公訴人認被告丙○○涉犯刑法第二百十六條、第二百十條、第三百三十五條
    之罪名，係以告訴人乙○○○之指訴，及合夥購買土地信託登記協定書、租賃契
    約書、費用計算單及收據等為主要論據。經訊據被告丙○○堅決否認有何行使偽
    造文書及侵占犯行。辯稱：伊出租Ａ地已事先經過告訴人之同意，因其與告訴人
    之合夥債務尚未釐清，故未將收取之租金交付與告訴人；至於Ｂ屋，係告訴人先
    生黃江波與伊之先生陳民宗共同自入股之年登建設有限公司分得，因告訴人不在
    花蓮，故均由伊負責花蓮房屋之銷售事務，而伊本身亦為出售Ｂ屋之仲介，負責
    房屋的修繕、粉刷，並提供房屋買賣的相關資料，伊依照往例，向告訴人收取價
    金百分之四的仲介費二十二萬，由伊分得十二萬元，其餘之十萬元及賣方給付百
    分之一之仲介費五萬五千元均由另一仲介甲○○取得，伊並無侵占十二萬元之仲
    介費等語置辯。
三、按犯罪事實應依證據認定之，無證據不得推定其犯罪事實；又不能證明被告犯罪
    或其行為不罰者，應諭知被告無罪之判決，刑事訴訟法第一百五十四條、第三百
    零一條第一項分別定有明文。又按告訴人之告訴，係以使被告受刑事訴追為目的
    ，是其陳述是否與事實相符，仍應調查其他證據以資審認，最高法院五十二年台
    上字第一三○○號判例參照。再按，刑法第二百十條之偽造文書以無制作權之人
    冒用他人名義而制作該文書為必要，如果行為人對於此種文書，本有制作之權，
    縱令其不應制作而制作，亦無偽造之可言，最高法院二十四年上字第五四五八號
    判例可資參照。而偽造私文書罪，以捏造他人名義制作文書為構成要件之一，上
    訴人出售其與自訴人共有之租穀，雖以該上訴人與自訴人二人名義向甲書立售條
    ，其時自訴人並未在場，由上訴人代為署名簽押，但於該名押之下註一代字，以
    此明此項名押非自訴人所簽，即與捏造他人名義之條件不合，（最高法院二十六
    年渝上字第一二五號判例參照）。至普通侵占罪必以意圖為自己或第三人不法之
    所有，而侵占自己持有他人之物者，始足當之，刑法第三百三十五條定有明文。
    又刑法上之侵占罪，須持有人變易其原來之持有意思而為不法所有之意思，始能
    成立，如僅將持有物延不交還或有其他原因致一時未能交還，既缺乏主觀要件，
    即難遽以該罪相繩，最高法院六十八年臺上字第三一四六號判例可資參照。
四、經查：
（一）被告謝月鍾及其夫陳民宗與告訴人乙○○○於就合夥購買之花蓮市○○段二八
      ０地號 (本件系爭Ａ地）、同段三二二地號、一二六之二地號及其上建物門牌
      號碼花蓮市○○街二十五號於民國八十二年五月十一日定有信託契約書，有信
      託契約書、公證書各一紙在卷可佐（見原審卷第四十二頁以下），而陳民宗與
      乙○○○之夫黃江波共同投資之年登建設股份有限公司於八十八年間停業，陳
      民宗、黃江波自公司分得座落花蓮縣吉安鄉○○○○街四十二之五號（本件系
      爭Ｂ屋）、同鄉○○○街二十二之一號房屋 (下稱Ｃ屋）、花蓮市○○里○○○街十七號房屋（下稱Ｄ屋），亦有告訴人提，為被告不爭執之清單一份在卷
      可憑*（見本院卷第六十一頁)，並據證人丁○○即原年登建設有限公司負責人
      至庭結證綦詳（見原審卷第二九０頁），顯見被告謝月鍾、陳民宗夫妻與告訴
      人乙○○○、黃江波夫妻間有多筆合夥之土地、建物自明。
（二）被告所提出Ａ地前於八十二年四月二十六日及八十二年十月一日簽訂之二次租
      約，其「出租人」處除書有「乙○○○、代理人：丙○○」之姓名外，該二姓
      名下尚分別留有乙○○○及丙○○之印文，而被告於八十九年五月三十一日與
      案外人簡文振所訂立之系爭租約，其「立契約人（甲方）」處雖同樣書有「乙○○○、代理人：丙○○」之姓名，然僅留有被告自己之印文，已無告訴人之
      印文，有租賃契約書三份附卷可憑（見原審卷第三十六頁至第四十一頁），則
      於八十九年五月三十一日之租賃契約書，既已載明「立契約人（甲方）」處「
      乙○○○、代理人：丙○○」之姓名，僅有被告自己之印文，已無告訴人之印
      文，參以被告供承：以前的租賃契約是用告訴人給伊的章蓋的，告訴人的章均
      交由伊保管，方便伊處理合夥的事務，後來為了甲○○仲介費之事（指Ｂ屋）
      ，與告訴人鬧不愉快，告訴人就將章拿去，故租給簡文振的契約沒有蓋告訴人
      的章等語 (見原審卷第二九二頁以下）。是以，本件Ａ地租賃契約，被告並未
      蓋用告訴人乙○○○之印文，而是親筆書寫「乙○○○」之姓名，而以代理人
      ：謝月鍾（印文）名義之方式訂立與簡文振之租賃契約，非以乙○○○本人名
      義為之自明，則依前揭最高法院二十四年上字第五四五八號判例、二十六年渝
      上字第一二五號判例意旨，既非以「本人名義」制作文書，縱為無權代理，亦
      與刑法第二百十條偽造文書之構成要件相間，是以，被告所為即屬不成立偽造
      文書罪，即無行使偽造文書之可能自明。
（三）被告與自訴人自七十八年間起即有合夥關係，其合夥購買之土地，有者登記為
      告訴人所有，設定最高限額抵押權予被告，有者登記為被告所有，設定最高限
      額抵押權予告訴人，而其等合夥購買之房地，原則上由登記名義人負責處理，
      再相互結算應付之金額，有合夥購買土地信託登記定書一紙在卷足憑（見原審
      卷第六十三頁），再佐以告訴人曾於九十年二月十二日委託銘陞法律聯合事務
      所發函被告謂：「說明：二、（一）茲本人（即告訴人）與丙○○君有合夥房
      屋之地值稅，本人已於八十九年十二月十六日繳款，此有八十九年地價稅繳款
      書一分可稽（附件一），此為雙方所共同合夥之房屋，因登記本人之名義，先
      由本人繳納，之後再將丙○○應付之部分款項給付本人，此有本人所書寫之明
      細表可參（附件二），謝金鐘均未與本人聯繫，為此懇請貴大律師函達謝君，
      請提出合理之說明及付款方式及期間。」等語，有存證信函一紙在卷足憑（見
      原審卷第五十七頁），並有土地登記謄本四份在卷足按 (見原審卷第四十八頁
      至第五十七頁），就系爭Ａ地，被告坦承自八十九年六月一日起，迄九十一年
      五月三十一日止，出租予簡文振之租金每月一萬三千元，及至租期屆滿九十一
      年六月一日起迄今止，每月仍向簡文振收四千元，而與告訴人持分各二分之一
      ，均因和告訴人合夥帳目未結清，所以均未給告訴人應得租金部分等情（見本
      院卷二第一０四頁），而被告曾列雙方帳目明細清單經由告訴代理人吳明益律
      師轉交告訴人，而依該清單列算至九十一年地價稅繳付，告訴人尚積欠合夥債
      務十二萬四千八百七十八元，有於九十一年九月二十四日吳明益律師簽收之清
      單一紙在卷可佐 (見本院卷一第四十八頁），而於本院審理中，被告續提出繼
      九十二年三月十八日之合夥帳目清單，告訴人應給付四十萬六千五百七十九元
      ，有帳目清單一紙附卷足參（見本院卷二第一一三頁），而告訴人則認雙方於
      八十九年前雙方合夥債務，除被告主張之幾筆仲介費屬無理外，均已結清，另
      雙方尚有合夥之花蓮市○○路二八０地號、花蓮縣吉安鄉○○段一二四二地號
      （登記在告訴人乙○○○名下），花蓮縣花蓮市○○段三二二號土地 (登記謝
      月鍾名下），尚未出售，須由登記名義人繳付地價稅，迄九十一年地價稅繳付
      後結算，告訴人僅不足三百九十六元而已，被告合夥債務清單上之多項細目如
      修繕費 (明廉屋頂）、仲介費等均不合理等語（見告訴人九十二年六月九日提
      出之刑事告訴補充理由狀，本院卷二第七十一頁以下），顯見，被告與告訴人
      間對互相代墊的合夥債務應如何負擔，有明顯的認知上距離，而被告認告訴人
      積欠之合夥債務為四十萬六千五百七十九元，而雙方因甲○○仲介Ｂ屋之仲介
      費事宜後發生不愉快，為告訴人所自承，並經證人甲○○結證屬實（見原審卷
      第一五六頁以下），而雙方的合夥帳目被告主觀上認尚未結清，故未將租金交
      付告訴人等語之之辯解為可採，是以，被告所為並無基於為自己不法所有之意
      圖及侵占故意，此部分係屬告訴人與被告間之合夥債務結算之民事糾葛，依前
      揭最高法院六十八年台上字第三一四六號判例可參，被告所收取之Ａ地租金未
      將告訴人應得之二分之一交予告訴人，尚核與刑法之侵占罪無涉。
(四)  告訴人之夫黃江波與被告之夫陳民宗因所投資之年登建設公司虧損，故共同分
      得年登公司所有，包括Ｂ屋在內之三棟房屋（另二棟房屋門牌號碼分別為花蓮
      縣吉安鄉○○○街二十二之一號，下稱Ｃ屋，及花蓮縣花蓮市○○街十七號）
      加以出售，以解決公司之負債，因告訴人長住中壢，故將在花蓮房屋之出售事
      宜委請被告負責等情，業據證人即年登建設有限公司董事長丁○○結證屬實 (
      見原審卷第二九０頁以下），告訴人亦不否認其在八十九年與被告交惡前，係
      將房屋出售之事委由被告辦理。而Ｂ屋價金為五百五十萬元，被告就Ｂ屋向告
      訴人報帳仲介費二十二萬元，僅交予甲○○十萬元，甲○○另向買方收取五萬
      五千元仲介費等情，業據被告自承不諱，並經證人甲○○結證屬實（見原審卷
      二九二頁以下），復有不動產購買意願書、被告出示予告訴人之計算紙、收據
      各乙紙在卷可按（見本院卷一第六十六頁以下），而證人甲○○於本院結稱：
      被告在出價意願書上有簽名，這代表她是代表屋主身份，要付我服務費，被告
      當時並沒有表明係仲介同業等語（見本院卷二第一０一頁），由此可知，被告
      確係代告訴人乙○○○與仲介人甲○○交涉的事實已可認定，而被告於本院審
      理中陳稱：仲介費本來是買賣雙方，我是賣方仲介，甲○○是買方仲介，我拿
      的十二萬元是單純的仲介費用，與代墊的修理費用無關等語（見本院卷一第四
      十四頁），而依證人甲○○所證，被告代屋主出面簽不動產購買意願書，並有
      該意願書一份附卷可憑（見本院卷一第八一頁），且證人甲○○於原審結陳：
      價錢也是我與被告談的，被告負責處理賣方所需要的證件，我是負責買方，賣
      方我只對被告，沒有問賣方其他人等語（見原審卷第一五八頁以下），核與被
      告所辯：我以仲介的身份，但是我均有具備代理屋主的身分等情 (見原審卷第
      三百二十一頁），可證明就系爭Ｂ屋交易所需之相關文件資料均係由被告負責
      ，而此部分亦屬房屋買賣仲介工作之一部分。又告訴人之夫黃江波與被告之夫
      陳民宗共同分得並售出之Ｃ屋，委託名捷房屋仲介有限公司出售，而於八十八
      年六月八日乙○○○簽署之同意書為價金為八百六十萬元，仲介費為三十四萬
      四千元乙節，有Ｃ屋之房屋買賣合約書、及服務費（即仲介費）收據各一份附
      卷可資證明（見本院卷一第八十二頁以下），是以，被告所稱其向告訴人報帳
      Ｂ屋二十二萬元之仲介費，係依其主觀上認定，依仲介交易習慣，由賣方支出
      價金百分之四之仲介費，應可採信。因而，被告既就Ｂ屋之出售，提供交易所
      需之資料，其向告訴人報帳之仲介費金額又係符交易習慣，其認為自己亦為仲
      介，有權利與甲○○共分二十二萬元之仲介費，應可認定，被告所辯，應堪採
      信。則被告就十二萬元之部分，即主觀上認定其依據仲介契約告訴人應給付之
      報酬，係有法律上之權源，並無為自己不法所有之意圖，亦無侵占之故意自明
      。
(五） 從而，原審法院為被告無罪之諭知，並無違誤，上訴人之上訴為無理由，應予
      駁回。
五、據上論斷，應依刑事訴訟法第三百六十八條判決如主文。
本案經檢察官崔紀鎮到庭執行職務。
中      華      民      國      九十二      年      九    月    二      日
                                      審判長法官  謝  志  揚
                                            法官  蔣  有  木
                                            法官  陳  淑  媛
右正本證明與原本無異。
如不服本判決應於判決送達後十日內向本院提出上訴狀。其未述理由者，並應於提
出上訴狀後十日內向本院補提理由狀（須附繕本）。
                                          書記官  邱  廣  譽
中      華      民      國      九十二      年      九    月    二      日


司法院資訊處製作；財團法人民間司法改革基金會備份。
